【裁判字號】    91,再易,5
【裁判日期】    920227
【裁判案由】    遷讓房屋
【裁判全文】
臺灣士林地方法院民事判決  九十一年度再易字第五號
    再審原告      國家安全局
    法定代理人    乙○○
    訴訟代理人    劉秉鈞律師
    複  代理人    楊智全律師
    再審被告      甲○○
    訴訟代理人    趙平原律師
右當事人間請求遷讓房屋事件，再審原告對於中華民國九十一年三月十三日本院九十
年度簡上字第一六八號確定判決提起再審之訴，本院判決如左：
    主  文
本院九十一年三月十三日九十年度簡上字第一六八號確定判決，暨訴訟費用之負擔均
廢棄。
右廢棄部分，再審被告之第二審上訴駁回。
再審及再審前第二審訴訟費用由再審被告負擔。
    事實及理由
一、本件再審被告經合法通知，未於言詞辯論期日到場，核無民事訴訟法第三百八十
    六條所列各款情形，爰依再審原告之聲請，由其一造辯論而為判決。
二、再審原告主張：緣坐落於台北市○○區○○段四小段三七四、三七五地號上、門
    牌號碼台北市○○區○○路一段一六六巷四六號「石牌二營區」之房屋為中華民
    國所有，並由再審原告所管理；然再審被告自民國七十五年七月間起，即無權占
    用其中如附圖所示Ａ、Ｂ斜線部分、面積分別為十點五九平方公尺、四十二點七
    二平方公尺（以下簡稱：系爭房屋）至今，經再審原告以八十八年十二月二十七
    日（八八）行達字第六九五號函請再審被告遷讓，再審被告仍未置理。再審原告
    乃基民法第七百六十七條所有權人之物上請求權，本於系爭房屋及土地之所有權
    為請求。再審原告於第一審訴之聲明雖僅記載請求遷讓房屋，然於歷次書狀之事
    實及理由欄已多次敘明係本於房屋及土地之所有權請求再審被告遷讓土地及房屋
    ，是原確定判決以系爭房屋未經保存登記，再審被告占有期間已逾十五年而認再
    審原告之請求權已罹於消滅時效，忽略再審原告於起訴狀及言詞辯論意旨狀內請
    求遷讓已登記土地之主張，未依民事訴訟法第一百九十九條、第一百九十九條之
    一之規定，對再審原告聲明不完足之部分行使闡明權，自屬違背法令。且查：原
    確定判決係以證人邵覺怡之證詞作為再審被告自六十四年間即占用系爭房屋之依
    據；惟證人邵覺怡所指再審被告配住之房屋與系爭房屋實非同一，此觀諸卷附第
    一審法院勘驗現場時所繪製之現場圖可知證人邵覺怡所指者乃石牌二營區內之單
    身宿舍，並非系爭房屋所在之醫務所甚明。是原確定判決確有適用證據法則錯誤
    而違背法令、以及重要證據漏未斟酌之失，再審原告亦得依法提起本件再審之訴
    。再查：再審被告以上訴主張：自六十四年間起，即受再審原告之同意住進系爭
    房屋云云，並非事實；證人邵覺怡雖附和再審被告之詞證稱：再審被告進住係經
    國安會同意，且經秘書室主任核可即可云云，然此與公有機關配住宿舍之法定程
    序相違，自不足採取。另證人李順美及靳學敦已到庭證述：迄七十五年間醫務所
    搬離石牌二營區之前，二營區之醫務所均為單純之醫療空間，並未供作宿舍使用
    等語；再審被告復已自認係於七十五年間始自二營區內之單身宿舍搬到系爭房屋
    所在之醫務所內居住等語明確。是再審被告主張：占有系爭房屋已逾十五年，再
    審原告之請求權時效消滅，不得請求返還系爭房屋云云，亦乏所據。再退步言之
    ，縱認兩造間就系爭房屋有使用借貸關係存在、且再審被告得依行政院七十四年
    五月十八日台（七四）人政肆第一四九二七號函釋內容續住至宿舍處理時為止；
    ，然因再審原告已擬將系爭房屋拆除處理改建新辦公大樓，應屬處理之範圍；再
    審被告復已退休，其對系爭房屋之使用目的已達；再審原告乃依民法第四百七十
    條第一項、第二項及同法第四百七十二條第一項第一款之規定，以前審訴狀之送
    達為終止使用借貸關係之意思表示，自得請求再審被告遷讓返還系爭房屋。則原
    確定判決以再審被告上訴有理由，而廢棄第一審命再審被告遷讓返還系爭房屋之
    判決，改判駁回再審原告之訴，自有違誤等語；並聲明：本院九十年度簡上字第
    一六八號原確定判決廢棄，再審被告上訴駁回。
三、再審被告則以：再審原告於第一審起訴時，訴之聲明即為請求遷讓房屋；且第一
    審法院於八十九年八月三十日至現場進行勘測後，再審原告即依地政機關之複丈
    成果圖更正訴之聲明，其更正後之聲明及事實理由，仍僅就系爭房屋之遷讓為請
    求；於八十九年八月三日審理時經法官闡明後，再審原告亦表示：本件請求返還
    的只有房屋，訴訟費用是按房屋之價值計算，不包括土地等語；嗣第一審法院判
    決再審被告應遷讓房屋後，再審被告即提起上訴，然再審原告於爾後之訴訟程序
    中，均未就土地部分有所請求。再審原告於一、二審均由律師為代理人，原審法
    院亦已盡闡明權之行使，並無判決不適用法規之處。次查：系爭房屋與石牌二營
    區內之單身宿舍均為未登記之建物，且均經再審被告自六十四年間占用至今，是
    再審被告之所有物返還請求權均已罹於十五年之消滅時效；則原確定判決縱對卷
    附石牌二營區之現場配置圖及第一審法院之勘驗筆錄等重要證據漏未斟酌，因再
    審被告已為時效抗辯而拒絕給付，再審原告顯已難受較有利益之判決，依法自不
    得提起再審。再查：再審被告自始即主張自六十四年即經再審原告安排住進系爭
    房屋，此復經證人邵覺怡證述屬實；再審原告於再審中始提出證人即其員工李順
    美及靳學敦作出片面不利於再審被告之證詞，不僅有偏頗之虞，且此項證據係因
    再審原告之重大過失，而未於事實審訴訟程序提出，應產生民事訴訟法第四百四
    十七條之失權效果，此攻擊防禦方法應依法駁回之。查原確定判決依再審被告所
    為於六十四年間即已占用系爭房屋之主張，及證人邵覺怡之證詞，認再審被告於
    六十四年間已居住於系爭房屋內，而以再審原告之請求權已罹於消滅時效，判決
    駁回再審原告遷讓系爭房屋之請求，核屬有據，再審原告之主張並無理由云云，
    資為抗辯；並聲明：再審之訴駁回。
四、首按：適用法規顯有錯誤者，得以再審之訴對於確定終局判決聲明不服，民事訴
    訟法第四百九十六條第一項第一款有明文規定。經查：再審原告雖指：伊於第一
    審訴之聲明雖僅記載請求遷讓房屋，然於歷次書狀之事實及理由欄已多次敘明係
    本於房屋及土地之所有權請求再審被告遷讓土地及房屋，因而認前審法官未依民
    事訴訟法第一百九十九條、第一百九十九條之一之規定，對再審原告聲明不完足
    之部分行使闡明權，自屬違背法令云云。然查：再審原告自起訴始之歷次聲明，
    均以請求再審被告遷讓系爭房屋為訴之聲明，且於第一審八十九年八月三日言詞
    辯論期日陳明：本件請求返還的只有房屋等語明確（見本院八十九年訴字第七四
    二號卷內第十八頁之言詞辯論筆錄）；於第一審八十九年十二月十二日言詞辯論
    期日亦主張：被告為無權占有，請求返還房屋等語（見前開案卷第五十三頁言詞
    辯論筆錄）；嗣第一審法院判決再審被告應騰空返還系爭房屋後，再審被告即提
    起上訴，然再審原告於第二審訴訟程序中，亦未對第一審判決未就系爭房屋所坐
    落土地部分作出判決乙節表示異議。查再審原告於前審程序中均以律師為訴訟代
    理人，如確對系爭房屋所坐落土地於本件訴訟中有所主張，當不致於前審訴訟程
    序中有上開之明示。則再審原告以所請求者包括系爭房屋及所坐落土地，而以原
    審未盡闡明義務，據以聲請再審，自無足據。惟查：原確定判決係以再審被告已
    舉證人邵覺怡之證詞，作為其自六十四年起即占用系爭房屋之證據，進而以再審
    原告就系爭房屋之所有物返還請求權已罹於十五年之消滅時效、再審被告復為時
    效抗辯，乃判決駁回再審原告之訴。然證人邵覺怡於原審法官訊問時僅證稱：伊
    當時為國安局督察室上校專員，上訴人（即再審被告）則為秘書室科員，在劍潭
    原有單身宿舍，於六十一年間，單位搬到石牌一營區，單身科員或文官被安排在
    二營區等語（見本院九十年簡上字第一六八號遷讓房屋事件九十年十一月八日準
    備程序筆錄）；於再審原告即被上訴人陳稱：系爭房屋是作為醫務所使用等語後
    ，證人邵覺怡始再補充說明：因不需那麼多空間，才把醫務室多餘的空間作單身
    宿舍使用云云（見同前開筆錄）。此觀諸附於第一審卷內為兩造所不爭執之本院
    八十九年八月三十日勘驗筆錄現場附圖所示：石牌二營區之規劃確包括單身宿舍
    及醫務所、且二者為獨立之建物，系爭房屋係位於醫務所內之情；則證人邵覺怡
    之前開證詞，實僅提及再審被告住進二營區之時間為六十一年，而未敘明再審被
    告住進醫務所內之系爭房屋之時間為何；自未能作為再審被告自六十四年間即占
    有系爭房屋之證據。是原審確定判決之上開部分，對證據之認定及引用確有違誤
    ，核屬違背證據法則，為適用法規顯有錯誤。從而，再審原告以此為由、就原審
    確定判決提起再審之訴，並無不合。且本件原確定判決既有再審理由，自應為前
    訴訟程序之再開及續行。
五、經查：再審原告主張系爭房屋為中華民國所有，並由原告所管理乙節，業據其提
    出土地登記謄本，財產列管清冊等件為證，且為被告所不爭執，應與事實相符。
    按國有財產撥給各地國家機關使用者，名義上雖仍為國有，實際上即為使用機關
    行使所有人之權利；是再審原告主張：有代中華民國主張系爭房屋之所有權，並
    提起本件訴訟之權利等語，洵屬有據，合先敘明。次查：有關被告占有如附圖所
    示系爭房屋之事實，已經本院會同台北市士林地政事務所人員到場勘測無訛，並
    有勘驗筆錄及複丈成果圖附卷可參，復為再審被告所不爭執，自堪信為真實。再
    審被告雖抗辯：伊為國家安全局之員工，系爭房屋乃國安局同意配由伊居住，係
    經國安局之總務主任同意云云；然此已為再審原告所否認。且證人邵覺怡證述：
    再審被告係經國安局秘書室主任核可進住云云，已與公家機關之宿舍由總務機關
    管理配住之一般程序未符；且依證人邵覺怡於九十年十一月八日之前揭證詞，其
    於當時亦非再審原告總務單位之人員；是縱所言屬實，亦難認再審被告占住系爭
    房屋已符合宿舍借用之法定程序，而未能執為再審被告有權占用系爭房屋之證明
    。查再審被告既未能就其有權占用系爭房屋之抗辯舉證以實其說，自不足採信。
六、再查：系爭房屋係位於再審原告所有石牌二營區之醫務所內，與該營區內單身宿
    舍係屬二獨立建物乙節，有第一審法院勘驗筆錄現場附圖附卷可稽；雖再審被告
    抗辯：自六十四年間已進住占有系爭房屋，再審原告之所有物返還請求權已罹於
    十五年消滅時效云云；惟有關證人邵覺怡於原審之證詞，並未能作為再審被告於
    六十四年起即占有系爭房屋之證據，已如前述；且證人李順美及靳學敦於本件再
    審程序中亦明確證稱：至七十五年間營區搬遷為止，系爭房屋所在之醫務所均僅
    單純作為醫療空間，並未規劃為宿舍，再審被告則一直住在單身宿舍內等語明確
    （見本院九十一年十一月二十九日準備程序筆錄）；查渠等證詞既係在本件再審
    有理由而為原訴訟程序之再開及續行中所為，自無失權之可言。況再審被告亦自
    認：原住於二營區之單身宿舍，在七十五年間始遷入醫務所內之系爭房屋等語明
    確（見本院前開準備程序筆錄）。足認再審被告占用系爭房屋之時間，應為七十
    五年無疑。則再審原告先於八十八年間，以卷附八十八年十二月二十七日（八八
    ）行達字第六九五號函請再審被告自系爭房屋搬遷至他處；嗣並於八十九年七月
    六日提起本件請求遷讓系爭房屋，其所有物返還請求權並未罹於十五年之消滅時
    效，堪予認定。
七、綜上所述，再審原告主張再審被告無權占有如附圖所示系爭房屋，而依民法第七
    百六十七條之所有物返還請求權，請求再審被告將系爭房屋騰空、遷讓返還再審
    原告，自屬於法有據，應予准許。本院第一審所命再審被告遷讓返還系爭房屋，
    並依法酌定遷讓房屋之履行期間為三個月之判決，於法並無違誤。從而，本院於
    前審廢棄第一審之判決，改判駁回再審原告之訴之確定判決，即有未合；自應由
    本院將原確定判決廢棄，並駁回再審被告於前審之上訴。
八、因本案事證已臻明確，兩造其餘主張陳述及所提之證據，均毋庸再予審酌，附此
    敘明。
九、據上論結，本件再審之訴為有理由，再審被告之第二審上訴為無理由，依民事訴
    訟法第五百零五條、第四百三十六條之一第三項、第四百四十九條第一項、第四
    百六十三條、第三百八十五條第一項前段、第七十八條，判決如主文。
中      華      民      國    九十二    年      二      月    二十七    日
                              臺灣士林地方法院民事第二庭
~B審判長法官  施月燿
~B法      官  張國勳
~B法      官  李瑜娟
右為正本係照原本作成。
本判決不得上訴。
中      華      民      國    九十二    年      三      月      三      日
~B法院書記官  夏珍珍


司法院資訊處製作；財團法人民間司法改革基金會備份。
